【裁判字號】    90,上重更(一),17
【裁判日期】    901030
【裁判案由】    殺人
【裁判全文】
臺灣高等法院刑事判決                          九十年度上重更(一)字第一七號
    上  訴  人  乙○○
    即  被  告
                甲○○
    共      同
右上訴人因殺人案件，不服臺灣新竹地方法院八十九年度重訴字第五號，中華民國八
十九年十一月十七日第一審判決（起訴案號：臺灣新竹地方法院檢察署八十九年度偵
字第一八三四號），提起上訴，本院判決後經最高法院發回，本院判決如左：
    主  文
原判決關於乙○○、甲○○殺人部分及定執行刑部分均撤銷。
甲○○強劫而故意殺人，處無期徒刑，褫奪公權終身。
乙○○被訴強盜殺人部分無罪。
    事  實
一、甲○○於民國七十七年間曾因殺人罪，經本院判處有期徒刑四年確定，又於七十
    七年間因懲治盜匪條例、違反麻醉藥品管理條例、及竊盜等罪，經台灣新竹地方
    法院分別判處有期徒刑八年五月、一年四月、及五月，違反麻醉藥品管理條例及
    竊盜部分均經確定，盜匪罪部分上訴後經本院改判有期徒刑五年七月十日確定，
    另於七十七年間又因過失傷害罪經台灣新竹地方法院判處有期徒刑四月確定，上
    開各案再經減刑後定應執行刑為有期徒刑七年六月，於八十二年五月三十一日假
    釋，所餘刑期縮短後應於八十四年二月二十七日屆滿；其於假釋期內又犯煙毒及
    違反麻醉藥品管理條例等罪，於八十四年間分別經台灣新竹地方法院判處有期徒
    刑三年六月及六月確定，嗣經定執行刑為有期徒刑三年十月，上開假釋亦經撤銷
    ，所餘刑期接續執行合併計算後，於八十七年七月三日假釋，所餘刑期縮短後應
    於八十九年七月二十四日屆滿。
二、甲○○係陳光秀前夫之堂弟（公訴人誤為陳光秀前夫之子），與陳光秀之弟即乙○○、張月蓮夫妻二人過從甚密。緣乙○○、張月蓮知悉在新竹縣湖口鄉○○村
    ○○路一二七巷十五號獨自居住之老人傅錦坤頗有錢財，而嗣乙○○、張月蓮則
    經濟拮据，乙○○另積欠地下錢莊債務，需款孔急，其夫妻二人遂於八十七年十
    月十七日晚上八時許，在新竹縣新豐鄉瑞興村崁頭一九九之四號一樓由陳光秀經
    營之喜悅商號內，邀約甲○○共同前往向傅錦坤借款花用（甲○○當時仍在假釋
    期內），遂由乙○○駕車搭載甲○○、張月蓮二人前往，途中由乙○○提議後，
    三人即共同意圖為自己不法之所有共謀由張月蓮先入內借錢若不遂即趁機侵入傅
    宅竊取金飾等財物。嗣於同日夜間八時至九時間，抵達傅錦坤住宅附近後，乙○○將車停放於新竹縣湖口鄉○○路轉入傅宅之橋頭邊，由張月蓮先下車至傅錦坤
    住處與傅錦坤閒聊並借錢，乙○○與甲○○在車內等候，稍後張月蓮因借錢未果
    藉詞買酒外出與乙○○、甲○○碰面，乙○○即囑張月蓮趁機開啟傅宅後門，並
    將傅錦坤帶至二樓，以便其與甲○○自後門潛入行竊，乙○○並與甲○○至傅錦
    坤住處隔鄰之土地公廟等候，張月蓮折返傅宅果將傅錦坤帶至該處二樓，並在二
    樓窗戶向在土地公廟等候之乙○○、甲○○示意，乙○○、甲○○即至傅宅後方
    察看欲自後門進入行竊，惟因發現傅宅並無後門而作罷，乙○○隨至土地公廟後
    方河堤等候張月蓮，斯時甲○○即趁傅宅大門未閉鎖時單獨自前門侵入傅宅（侵
    入住宅部分未據告訴），躲入後方廚房伺機行竊，未久張月蓮下樓離去後，傅錦
    坤發覺有異，出聲查問，甲○○恐事跡敗露，又因傅錦坤為獨居老人可欺，竟單
    獨將竊盜之犯意變更為強劫而故意殺人之犯意，速即自廚房取出傅錦坤所有厚約
    五、六公分之圓形木製砧板（未扣案），並衝至一樓客廳走道，趁傅錦坤猝不及
    防之時，持該砧板以砧板側邊猛力朝傅錦坤前額敲擊一下，傅錦坤驟遭變故，雖
    以左手抵擋，惟前額仍遭砧板重擊，致受有左前額一‧一×０‧三公分裂傷、右
    前額一‧二×０‧三公分之裂傷，兩者呈平行狀，相距六公分，左前額裂傷後端
    三‧六×二‧一公分之裂傷、右前額裂傷後端一‧四×０‧八公分之裂傷，四處
    裂傷中央有六×五公分之顱骨凹陷，前額及兩側前項部瀰漫性頭皮下出血，前額
    部楔狀凹陷性骨折，由此凹陷性骨折向右顳、頂部方向有一條長二十二公分之線
    狀骨折，前顱窩底部有粉碎性骨折，大腦腦水腫及多處蜘蛛膜下腔出血，兩側額
    葉底部均有局部腦挫傷，及左手背食指末端三．五×二．五公分皮下瘀血，中指
    末端一×０．三公分擦傷；傅錦坤頭部受此重創已無防禦能力而不能抗拒，甲○○即將傅錦坤抬移至一樓臥室房間床邊地板，用衣服將傅錦坤雙手反綁後在該處
    搜尋財物，其搜得傅錦坤之女傅寶珠所有交付與傅錦坤使用之郵局提款卡乙張，
    並以說出密碼即幫其叫救護車為由逼使傅錦坤供出提款卡密碼（疑似五五八二、
    或五五八四），當時傅錦坤仍有呻吟尚未氣絕，甲○○復以內衣綑綁摀住傅錦坤
    之口部，及用床上棉被蓋住身體確定無法喊叫及移動後，將其劫得之提款卡及養
    生粉、茶葉等財物裝入傅宅之手提袋後逃逸；傅錦坤則因頭部遭鈍力打擊，造成
    顱骨凹陷性骨折及顱腦部損傷導致昏迷，於當日（十七日）晚上十一時許死亡。
    張月蓮離開傅宅與乙○○會合後，因不見甲○○原欲開車離去，旋又念及甲○○
    仍在該處而掉頭返回湖口鄉○○路一二七巷巷口附近等候，隨後甲○○攜帶劫得
    之物品離開傅宅，三人即驅車離去，甲○○在車上並告知乙○○、張月蓮其以砧
    板將傅錦坤敲昏，不是已死就已成植物人等語，三人於當晚約十時三十分許返回
    喜悅商號。
三、甲○○、乙○○、張月蓮三人返回喜悅商號後，旋又前往隔鄰即新豐鄉瑞興村崁
    頭一九九之六號乙○○大姊陳光珍住處，甲○○並將其向傅錦坤逼問提款卡密碼
    之經過告知乙○○，陳光秀等見甲○○身上血跡追問後得知出事，又電召其外甥
    丁○○（即乙○○三姐之子）趕回協助善後，丁○○到場後即將甲○○劫得之前
    開提款卡取走，稍後張月蓮表示傅錦坤在衣櫥內藏有金飾，且張月蓮在現場遺留
    含有指紋之茶杯乙只，甲○○意欲將行兇用之砧板湮滅，乙○○、甲○○、及張
    月蓮三人復另行起意，基於意圖為自己不法所有之犯意聯絡，由乙○○、張月蓮
    告知甲○○傅錦坤所有之金飾所在，並推由甲○○負責竊取及將留有張月蓮指紋
    之紙杯取走，乙○○另委由丁○○駕駛其所有之自小客車搭載甲○○，二人於同
    日夜間十一時許，再返回傅錦坤住處，推由甲○○入內取走行凶用之砧板及竊取
    數量不詳之金飾、手錶一支等財物，然遺漏該紙杯在該處未及取走，甲○○旋將
    砧板丟棄於傅宅前新竹縣德興路水溝內（未尋獲），金飾經帶回喜悅商號後經乙○○、張月蓮辨識係假金飾後，則遭丁○○與甲○○連同原先劫得之養生粉、茶
    葉等物一併丟棄於新竹縣湖口鄉士林電機廠附近之水溝內（未尋獲），另丁○○
    復依據乙○○告知之提款卡密碼在士林電機廠附近等地之自動櫃員機詐領款項，
    惟因密碼不符未果，丁○○亦將提款卡折斷丟棄（以上甲○○、乙○○、張月蓮
    竊盜部分，業經本院八十九年度上重訴字第六三號分別判處有期徒刑一年四月、
    一年二月、及一年二月確定，丁○○涉嫌竊盜及湮滅證據部分經檢察官以八十九
    年度偵字第一八三四號處分不起訴確定，丁○○另涉嫌收受贓物及利用自動付款
    設備詐欺未遂罪部分則未經起訴：均非本院此次更審審判範圍之內）。
四、傅錦坤死亡後，至翌日（十八日）下午四時許為其女兒丙○○發現報警處理，警
    方依據現場遺留有張月蓮指紋之紙杯及線報懷疑甲○○、乙○○夫妻與該案有所
    關連，至案發後一年餘始經乙○○外甥賀書恆之檢舉，再循線經由丁○○查獲甲○○，始查悉上情。
五、案經內政部警政署刑事警察局、新竹縣警察局及竹北分局移送臺灣新竹地方法院
    檢察署檢察官相驗後偵查起訴。
    理  由
壹、被告甲○○部分：
一、訊據被告甲○○對其於前揭時地係欲行竊而進入被害人傅錦坤住處，並在該處以
    砧板敲擊傅錦坤頭部後加以綑綁，及傅錦坤因而死亡等事實固坦承不諱，惟矢口
    否認有強劫故意殺人之犯行，辯稱其趁張月蓮與傅錦坤在二樓時自正門潛入欲行
    竊，原躲在廚房等候乙○○，然乙○○並未入內，張月蓮離去後，其遭傅錦坤發
    現，乃以砧板敲打傅錦坤頭部，傅錦坤即昏倒，並將之抱入房間，因傅錦坤在呻
    吟故予以綑綁後離去，並非有意殺害傅錦坤，當時未拿取提款卡及其他財物，亦
    未向傅錦坤逼問提款卡密碼，是第二次由丁○○載其返回傅宅時始有搜尋財物，
    第二次進入並未察看傅錦坤已否死亡等語。
二、經查：
（一）被告甲○○自警訊及歷次偵、審中所為之供述，除關於其係單獨進入被害人傅
      錦坤住處、及獨自以砧板毆擊傅錦坤再將之綑綁，或係與被告乙○○共同進入
      傅宅、及由乙○○自後抱住傅錦坤、由其持砧板毆擊再綑綁等情，前後有所歧
      異外，對於係其持砧板敲擊傅錦坤頭部並將之抬移至臥室內加以綑綁，事後並
      於第二次進入傅宅行竊時將砧板取出丟棄等主要事實，則始終自白不諱；且同
      案被告乙○○於警訊、偵查及審理中數度供稱離去現場時甲○○在車上告知用
      砧板敲昏被害人，並欲返回取出砧板等情（八十九年度偵字第一八三四號卷、
      第十三頁反面、第六十二頁反面、原審卷第二十八頁、第五十七頁、第二０一
      頁），同案被告張月蓮曾多次供稱被告甲○○表示傅錦坤被其打成不是植物人
      就是死了等語（偵字第一八三四號卷第十九頁反面、第二十五頁、原審卷第一
      四一頁），證人陳光秀亦證稱案發當晚被告等人返回喜悅商號時，乙○○說甲○○把湖口老人家打死，甲○○說是其失手打死，當時甲○○身上有血跡等語
      （偵字第一八三四號卷第三十三頁、第一七一頁、原審卷第一三四頁），證人
      陳光珍證稱案發後看到甲○○身上胸部有血跡、陳光秀表示是甲○○打死人等
      語（偵字第一三八四號卷第三十八頁、第一七二頁、原審卷第一三六頁反面）
      ，另證人即被害人之女丙○○供稱案發後有一圓形砧板不見等語（原審卷第一
      七八頁）相符。次查案發後被害人住處之現場情形，有警方之查證報告、現場
      圖及現場照片多幀在卷可稽，命案現場遺留之跡證情形核與被告甲○○所述敲
      擊、抬移、及綑綁被害人部分之犯案經過情形尚屬相符；被害人傅錦坤係因頭
      部遭受重力打擊受有前述之傷勢，造成顱骨凹陷性骨折及顱腦部損傷導致昏迷
      死亡，且被發現時口腔被汗衣扎封打結，雙手被內衣反綁，並以棉被覆蓋等情
      ，業經檢察官督同法醫師相驗屬實及委託法務部法醫研究所解剖鑑定無訛，製
      有勘驗筆錄、驗斷書、相驗屍體證明書及法務部法醫研究所（八七）法醫所醫
      鑑字第一０五五號鑑定書（原審卷第一一一至一二０頁）在卷可稽，復有現場
      及解剖照片多幀、及新竹縣警察局竹北分局偵辦「一０一八」專案現場記錄（
      八十七年度聲監字第一一二號卷第三頁）在卷足憑，並經被害人之女丙○○供
      明；又被告甲○○另供稱其係以砧板自正面敲擊被害人，被害人曾用手抵擋，
      及該砧板厚約五、六公分等語（原審卷第一四三頁反面、上重更一字卷九十年
      十月九日審判筆錄），而法務部法醫研究所就被害人所受傷勢及死因函覆原審
      法院之查詢結果，為「一、死者傅錦坤身體上之主要傷害為頭部前額之顱腦部
      鈍力傷害及左手掌背之防禦性傷害，其頭部之傷害為一次打擊後之顱骨凹陷性
      傷害，與左手背之防禦性傷害可以在同一次的鈍力打擊過程中形成。... 二、
      死者傅錦坤背部和左手肘的傷害為非特異性的擦傷，為身體擦碰物體所致。其
      左手背的瘀血傷和擦傷則為防禦性傷害，為鈍器傷，有可能為棍棒、器皿等鈍
      器所致。」，及「一、死者頭部創傷部分：1.死者頭部創傷可以符合切菜砧板
      所致的打擊性傷害，但其打擊面範圍應在七×五．二公分左右，請參酌。2.死
      者頭部創傷為一次打擊，並非數次打擊。3.死者頭部受創之方向為前額部由左
      向右的方向，因此推測凶嫌行凶時應站立於死者的前方，以右手持凶器打擊死
      者的前額部，而死者遭受頭部毆擊時，應為頭向上仰望的姿勢。4.由死者上衣
      胸前及長褲上端血跡滴落狀況，顯示死者受傷時一為站立的狀態，並非坐姿。
      ... 二、死者左手掌背之防禦性傷害：1.由死者左手掌背防禦性傷害顯示，其
      造成左手掌背傷害的物體為一鈍器，有可能與前額部位傷害所使用之凶器相同
      。2.死者頭部傷害與左手掌背之傷害有可能在同一次打擊中發生，其先後次序
      應為左手掌背在先，隨即發生頭部傷害。死者頭部遭受重擊之後，應無反抗或
      防禦能力，故在身上未發現有其他的抵抗傷。三、由死者身體上傷害觀察結果
      ，死者身體上並未發現有利器割傷、踢傷、燒灼傷或電擊傷等凌虐性的傷害，
      配合上開現場翻箱後衣物凌亂的狀況，比較符合闖入屋內強盜殺人的狀況。但
      是，由身體上的傷害狀況，無法顯示生前有遭人自前（後）抱之痕跡，僅可顯
      示有兩手腕及嘴巴被綁的痕跡。」，有鑑定人吳木榮醫師出具之法醫案例詢問
      回覆書二紙在卷可考（原審卷第二八一頁至二八三頁），經核亦與被告甲○○
      所述之情節、被害人身材矮小、遭被告攻擊時係站立抬頭仰望之姿勢、及砧板
      之形狀厚度等相互吻合，此外並有被告甲○○手繪敲擊、綑綁被害人位置之現
      場圖乙份可參（偵查卷第三十九頁）。故被告甲○○關於其如何以砧板敲擊被
      害人致死及予以綑綁部分之自白堪認確與事實相符。
（二）檢察官相驗後認為被害人之死亡時間應為八十七年十月十七日晚間十一時許至
      翌日（十八日）凌晨一時許之間（相驗卷第十七頁、相驗屍體死亡證明書），
      而丁○○與被告甲○○係於案發當晚十一時許折返被害人住處，被告甲○○再
      次進入行竊離去時即對丁○○表示被害人已死亡等情，業據證人丁○○供證明
      確（偵字第一八三四號卷第二十七頁、上重更一卷第一四七頁），被告甲○○
      在原審中亦曾供稱第二次回去時被害人不動，也不掙扎等語（原審卷第一七八
      頁），可徵被告甲○○第二次返回傅宅行竊時曾察看被害人已否死亡，證人丁○○上開證詞亦堪採信，由此可見被害人之死亡時間應為案發當晚十一時許，
      且與檢察官之相驗結果亦無扞格。另查以堅硬厚實之木製砧板敲擊頭部要害，
      極易造成死亡之結果，在客觀上為一般人所得預見，而被告持砧板朝被害人頭
      部一次敲擊之結果，已造成左前額一‧一×０‧三公分裂傷、右前額一‧二×
      ０‧三公分之裂傷，兩者呈平行狀，相距六公分，左前額裂傷後端三‧六×二
      ‧一公分之裂傷、右前額裂傷後端一‧四×０‧八公分之裂傷，四處裂傷中央
      有六×五公分之顱骨凹陷，前額及兩側前項部瀰漫性頭皮下出血，前額部楔狀
      凹陷性骨折，由此凹陷性骨折向右顳、頂部方向有一條長二十二公分之線狀骨
      折，前顱窩底部有粉碎性骨折，大腦腦水腫及多處蜘蛛膜下腔出血，兩側額葉
      底部均有局部腦挫傷之嚴重傷害，足見下手時用力至猛，且就現場照片所示被
      害人頭部所遺留之大片血跡及吳木榮醫師上述回覆書之記載，被害人當時流血
      甚多，已無反抗及防禦之能力，被告猶以以衣物反綁被害人雙手及綁綑摀住口
      部，臨行前又以棉被覆蓋於被害人全身加以掩飾，隔絕被害人掙扎求救之生機
      ，在在足見被告動手行兇時即有殺死被害人之決意甚明，被告辯稱並非故意殺
      害被害人乙節，顯屬事後畏罪卸飾之詞，不足採信。
（三）被告甲○○與被告乙○○、張月蓮三人在前往被害人住處之前，即在車上共同
      謀議如張月蓮借款不成即趁機行竊等情，業據被告甲○○、乙○○及張月蓮迭
      次供述綦詳，被告對其係欲行竊而潛入被害人住處乙節亦坦承不諱，足見被告
      甲○○原先確係基於竊盜之犯意進入被害人住處。又被告甲○○於警訊、偵查
      及原審中原先雖均供稱係與被告乙○○共同進入傅宅伺機行竊、因為被害人察
      覺乃由乙○○自後抱住被害人，由其持砧板毆擊被害人，再合力將被害人拖入
      臥室內加以綑綁等情，惟隨後即始終供稱其係單獨進入被害人住處、及獨自以
      砧板毆擊被害人再將之抬移至臥室綑綁等語；再查被告甲○○、乙○○、及張
      月蓮三人抵達被害人住處附近後，先由張月蓮進入被害人住處，被告甲○○與
      乙○○與甲○○在外等候，稍後張月蓮因借錢未果藉詞買酒外出與乙○○、甲○○碰面，乙○○即囑張月蓮趁機開啟傅宅後門，並將傅錦坤帶至二樓，以便
      進入行竊，乙○○並與甲○○至被害人住處隔鄰之土地公廟等候，張月蓮隨後
      將被害人帶至二樓，並在二樓窗戶向被告乙○○、甲○○示意，乙○○、甲○○即至傅宅後方察看欲自後門進入行竊，惟因發現並無後門而作罷，隨後乙○○即未見到被甲○○，張月蓮離去傅宅時亦未見到被告甲○○，後被告乙○○
      、張月蓮二人開車離去再折返傅宅附近等候，被告甲○○即手持提袋出來等情
      ，業據被告乙○○及張月蓮迭次供述在卷（偵字第一八三四號卷第十二頁反面
      至第十五頁、第十七頁、第十九頁正、反面、第二十四頁反面、第六十二頁、
      第七十二頁、第七十三頁、第七十四頁；原審卷第二十八頁、第五十五頁反面
      至五十七頁、第一四０頁至一四一頁、第一九八頁反面至一九九頁、第二五四
      頁、第二七四頁反面；上重訴字卷第六十五頁；上重更一字卷第七十九頁），
      且二人之供述除部分細節有所歧異外，對主要之經過情節描述則尚無明顯不符
      ，至於被告乙○○、張月蓮二人歷次供述內容雖在細節方面或有稍許差異及繁
      簡不同，然而彼等自八十九年三月二十四日起接受警方偵訊時，距離案發時間
      已相隔一年五月有餘，難免有記憶模糊或失誤之處，況被告乙○○與張月蓮為
      夫妻，若彼等長期預謀相互串飾為被告乙○○脫免刑責，衡情即不致於發生在
      細節處所供並非完全一致之情形，故而尚不能以彼等所供有稍許出入情形即遽
      認均無可採；第查：(1)案發後警方在現場查證結果，命案現場客廳茶几及地面
      留有原應放置在二樓之相簿二本，有警方繪製之命案現場圖可稽（八十七年度
      監字第九號卷第三頁、標示I1、I2部分），該相簿極可能係張月蓮與被害人自
      傅宅二樓取出至一樓客廳翻閱；再依現場照片所示（偵查卷第一五一頁(二)、原
      審卷第二六六、二六七、二六九頁），自被害人住處二樓側邊最前端之窗戶應
      可看見土地公廟前方及前廊屋簷下之部分情形，故張月蓮曾陪同被害人上二樓
      ，並在二樓窗戶向在土地公廟等候之被告乙○○、甲○○二人示意乙節，應堪
      採信。(2)被告甲○○坦承其係由大門進入傅宅，進入時大門未鎖等語，在本院
      審理時復供稱其進入傅宅時張月蓮尚未回到車上，其想張月蓮還在裡面，故進
      入行竊等語（上重更一字卷第六十一頁），而張月蓮則供稱其離去時係被害人
      送其出門，並由被害人自己關門等語（原審卷第一四０頁反面、第二五四頁）
      ，另證人丙○○證稱平常被害人都會鎖門後才睡覺等語（原審卷第一七七頁）
      ，而證人即承辦警員簡明仁亦證稱據被害人女兒表示該處平常門不帶上，門帶
      上就打不開等語（原審卷第二五四頁反面），由此亦可見被告甲○○應係趁張
      月蓮與被害人尚在二樓，大門未關閉之時潛入，否則被害人送張月蓮離去時已
      關閉大門，被告甲○○當無法輕易由大門潛入；據此而言，被告乙○○及張月
      蓮供稱張月蓮離開傅宅時被告甲○○已不在屋外乙節，亦堪信為真實。(3)設若
      被告乙○○係與被告甲○○一同進入傅宅，並由乙○○自後方抱住被害人，使
      其無法閃避任由被告甲○○以砧板敲擊，則理應施以相當之腕力，然查被害人
      所受之傷勢除頭部之致命傷、及左手掌背所受之防禦性傷害外，僅左上背部有
      一條現狀擦傷、左手肘外側及右腳大拇指有擦傷，而該等擦傷為非特異性擦傷
      ，為身體擦碰物體所致，此外被害人身體其他部位未發現有抵抗傷，由身體上
      之狀況無法顯示生前有遭人自前（後）抱之痕跡，有上開法務部法醫研究所之
      鑑定書及法醫案例詢問回覆書可憑，故被告甲○○供稱係被告乙○○抱住被害
      人等情已無法證明與事實相符；又被害人左手掌背所受之防禦性傷害與頭部之
      傷害係以同一兇器在同一次打擊中發生，亦與被告甲○○供稱被害人曾以左手
      抵擋之情形相符，而被害人既能以左手抵擋敲擊，可見被告甲○○指稱被害人
      遭被告乙○○自後抱住之供述顯然與事實不合。(4)被害人係民國十七年三月十
      一日出生，於案發時已年屆七旬，身軀矮小瘦弱、身高僅一四八公分，有解剖
      報告及卷附之照片可憑，且頭部遭受重擊後，應已無反抗或防禦能力，業據法
      醫案例回覆書敘明，被告身材雖非高大，然亦孔武有力，其在被害人猝不及防
      之情況下突然對其頭部施以重擊，並在被害人喪失反抗防禦能力後，自有能力
      獨力將之抬移至臥室加以綑綁；反之，被害人身材瘦小，被告乙○○則體型壯
      碩，如係被告乙○○與被告甲○○合二人之力可輕易搬移被害人，即不致於搬
      移被害人時在被害人背部及左手肘留下擦傷。綜上所述，被告甲○○關於其與
      被告乙○○一同進入傅宅，並合力敲擊被害人及予以綑綁等不利於被告乙○○
      部分之供述，並查無足以證明與事實相符之補強證據存在，自難以憑信，而綜
      合上述諸多事證以觀，本案係被告甲○○獨自進入傅宅敲擊、綑綁被害人致死
      ，應堪認定。
（四）被告甲○○雖矢口否認其殺害被害人時有劫取提款卡等財物、及向被害人逼問
      提款卡密碼等犯行，辯稱其第一次敲擊綑綁被害人時未拿取任何財物云云。惟
      查被告甲○○第一次行兇後離開被害人住處時曾攜帶乙只紅色手提袋，內裝有
      養生粉及茶葉等物等情，業據被告乙○○及張月蓮均迭次供述綦詳（偵查卷十
    二頁反面、第十九頁反面、第二十四頁反面、第六十二頁；原審卷第二十八頁
      、第五十七頁、第一四一頁、第一九九頁），證人丁○○在本院審理時亦證稱
      其接獲陳光秀電話至陳光珍家後，印象中就有看到提款卡、茶葉、奶粉及袋子
      等物品等語（上重更一字卷第一四七頁），核與被告乙○○及張月蓮所供述之
      情形相互符合；再查被告乙○○在警局初訊時即供稱「第一次我們回到我大姊
      家中時，甲○○由身上拿出一張郵局之提款卡，... 甲○○有說案發當時，有
      問傅錦坤密碼，要傅錦坤告訴他提款卡之密碼，才要幫傅錦坤叫救護車，甲○○隱隱約約聽見傅錦坤說五五八二，之後丁○○到我大姊家中看見那張提款卡
      ，丁○○問是誰的，我就告訴丁○○提款卡是傅錦坤的，密碼是五五八二，你
      要就拿去，看能不能領到錢，於晚上十二時許回來，丁○○說密碼不對，沒用
      ，領不到錢，當我的面將提款卡折斷，拿於手上離開。」等語（偵查卷第十四
      頁正、反面），事後於偵、審中除供稱甲○○所述之密碼可能為五五八四外，
      對被告甲○○第一次離開傅宅時確曾攜出提款卡、甲○○說有問到密碼、及丁○○持該提款卡提領未果等情亦迭次指稱不移（偵查卷第六十四頁、第一五七
      頁、原審卷第五十七頁、第七十八頁反面、第二０一頁反面、第二０四頁、上
      重訴字卷第八十七、八十八頁、上重更一卷第七十九頁），而證人丁○○原先
      雖曾否認以提款卡提款，然亦陳稱確有提款卡等語（原審卷第一三九頁、第二
      ０二、二０三頁），惟隨後對其甫至陳光珍家中確曾見到並收取郵局提款卡，
      並以聽聞之密碼試圖提領款項未果，即將提款卡折斷丟棄等情，亦證述屬實，
      並供稱原先對提款卡部分有所隱瞞係怕被牽連等語綦詳（原審卷第二二四頁反
      面、上重更一字卷第一四六至一五０頁），核與被告乙○○供述之情形一致，
      又被害人之女傅寶珠曾將其之郵局提款卡交與被害人使用，事後找不到該提款
      卡等情，復據證人傅寶珠供明在卷（原審卷第一七七頁），足徵被告乙○○及
      證人丁○○關於提款卡部分之供述與事實相符，應堪採信。況查丁○○既曾以
      聽聞自乙○○之密碼提領款項，而被告甲○○亦供稱被害人在遭綑綁之時尚有
      呻吟，可見被害人頭部遭重擊後雖已無抵抗防禦能力，然尚未立即陷入昏迷狀
      態，被告甲○○自有向其逼問密碼之可能，否則被告乙○○何以能將被告甲○○所述之密碼告知丁○○？至於案發後被害人在湖口郵局設立之帳戶並無提領
      紀錄，亦無提領失敗紀錄，雖經湖口郵局函覆在案（偵查卷第一四六頁、一八
      ０頁），然該提款卡既為傅寶珠帳戶所有，即與被害人之郵局帳戶無關，另警
      方當時並未就提款部分追查，亦經簡明仁供明（原審卷第一四四之一頁），而
      迄今案發已久，已無法再就丁○○提領款項之紀錄追查，然亦均不足資為有利
      於被告甲○○之論斷。又被告甲○○原先均否認有提款卡，迨本院提訊證人丁○○到庭再度查證明確時，被甲○○始改稱丁○○有提領提款卡，提款卡是第
      二次進入傅宅時拿出等語（上重更一字卷第一五０頁），所辯顯為避重就輕之
      詞，不足採信。綜上所述，被告甲○○在敲擊綑綁被害人後，確有在該處劫取
      提款卡、茶葉、養生粉等財物，並逼問被害人提款卡密碼等盜匪犯行，亦洵堪
      認定。
（五）被告甲○○於案發後，經內政部警政署刑事警察局及臺灣省警政廳刑事警察大
      隊實施測謊鑑定結果，關於其沒有打傅某、傅某被打時不在場、不知道誰殺害
      傅錦坤、及沒有參與作案部分之回答，均呈不實反應，有內政部警政署刑事警
      察局八十八年三月九日刑鑑字第二八三八六號鑑驗通知書、及臺灣省警政廳刑
      事警察大隊八十八年一月三十日省大型鑑字第一三六六號鑑驗通知書可按（八
      十七年度聲鑑字第一二二號卷第十八頁至十九頁反面），亦可資為被告甲○○
      有上開犯行之參佐。
（六）綜上所論，本案被告甲○○部分事證明確，其犯行應堪認定。
三、被告甲○○於潛入被害人住處尚未行竊時，即以強暴手段下手殺害被害人，並於
    被害人頭部遭受重擊不能抗拒時強行劫取財物，顯於財物未經入手之時，變更竊
    盜犯意而為強劫故意殺人行為，核其所為係犯懲治盜匪條例第二條第一項第六款
    之強劫而故意殺人罪（參見最高法院二十四年上字第四六七三號、三十三年上字
    第一三七六號判例意旨）。公訴意旨雖認被告係犯刑法第三百三十二條第四款之
    強盜殺人罪嫌雖有未當，然本院認定之犯罪事實與起訴犯罪事實殺人部分之基本
    社會事實相同，且懲治盜匪條例之強劫而故意殺人罪為結合犯，被告甲○○強劫
    部分之犯行為該結合犯之部分行為，亦為起訴效力所及，自應依法變更起訴法條
    。
四、原判決未就全案情節及卷內事證詳為剖析，即認被告甲○○係與被告乙○○共犯
    殺人罪，而以殺人罪責論科，認事用法俱有未合，被告甲○○以原判決認定事實
    不當為由提起上訴，尚非全無理由，且原判決既有可議，自屬無法維持，應由本
    院將原判決撤銷，另為適法之諭知。被告所犯為唯一死刑之罪，其素行不良，於
    假釋期內再犯重典，且手段兇殘，惟除以砧板一次重擊被害人並加以綑綁外，並
    未施以其他如割傷、踢傷、燒灼傷、或電擊傷等凌虐性傷害，並於犯案一年餘後
    仍能坦承殺害被害人部分之主要犯行，已有悔意，良知仍為完全泯滅，矧查懲治
    盜匪條例係屬特別刑法，其第二條第一項之罪，不分犯罪情狀及結果，概以死刑
    為唯一法定刑，立法至嚴，若有情輕法重之情形者，裁判時即有刑法第五十九條
    酌量減輕其刑規定之適用（參見司法院大法官釋字第二六三號解釋意旨），故本
    院綜合斟酌一切情狀，認被告甲○○尚無施以極刑與社會永久隔離之必要，爰適
    用刑法第五十九條之規定減輕其刑，量處無期徒刑，並褫奪公權終身，以示儆懲
    。
五、被告甲○○因盜匪所得之提款卡、茶葉、養生粉及手提袋等財物，業經被告甲○○與丁○○丟棄滅失而不存在，故不另為發還被害人家屬之諭知，一併記明。
貳、被告乙○○部分
一、公訴意旨略以：被告乙○○與其妻張月蓮於八十七年十月十七日晚間八時許在陳
    光秀所開設位於新竹縣新豐鄉瑞興村崁頭一九九之四號一樓喜悅商號內，邀甲○○共同至傅錦坤住處，共謀若借錢不成即趁機竊取金飾等財物，並由張月蓮先下
    車至傅錦坤住處內借錢，乙○○與甲○○即在旁邊之土地公廟等候消息。然因傅
    錦坤實際上並無錢財可出借，張月蓮於當晚九時許離開傅錦坤住處後，傅錦坤隨
    即熄燈上床休息。乙○○、張月蓮、甲○○即共同基於意圖為自己不法所有之犯
    意聯絡，由張月蓮告知傅錦坤住處並無後門先行上車等候，再由乙○○、甲○○
    從傅錦坤住處一樓大門侵入行竊，由乙○○在一樓大廳上尋找物品，甲○○則深
    入屋內各處尋找財物而著手行竊。因傅錦坤之房間在一樓客廳旁且尚未熟睡，傅
    錦坤發現有人侵入後，即喊有何人在客廳並出房門察看，乙○○為脫免逮捕及日
    後被指認，遂於傅錦坤走出房門時自後抱住，並呼叫在廚房之甲○○前來幫忙，
    甲○○急持廚房內圓形木製砧板，並基於殺人之犯意衝至客廳欲擊傅錦坤。乙○○於甲○○持圓形木製砧板自廚房衝至客廳欲擊傅錦坤時，亦基於殺人犯意之聯
    絡，仍緊抱住傅錦坤，任由甲○○以該圓形木製砧板往傅錦坤前額用力敲擊，致
    傅錦坤近於昏迷狀態而倒地。乙○○、甲○○發現傅錦坤倒地並流血後，仍不顧
    傅錦坤之呻吟而由乙○○以布將傅錦坤口部摀住，由甲○○用衣服將傅錦坤雙手
    反綁，二人並合力將傅錦坤移至房間內床邊地板，並用床上棉被將傅錦坤人身蓋
    住確定無法喊叫及移動後而離去，並上車與張月蓮會合於當晚約十時許返回喜悅
    商號。旋因張月蓮在現場遺留含有指紋之紙杯及該砧板之凶器，且張月蓮亦發現
    傅錦坤之金飾係放在衣櫥，遂又由乙○○委請不知情之陳光秀立即聯絡丁○○（
    另為不起訴處分）駕駛被告乙○○之自小客車載甲○○再返回傅錦坤住處取走砧
    板及數量不詳之金飾、提款卡等財物（已遭丟棄），然遺漏該茶杯在該處未及取
    走（上開由丁○○搭載甲○○二度返回傅錦坤住處竊取財物部份，業經本院前審
    以竊盜罪對被告乙○○判處有期徒刑一年二月確定）。傅錦坤則因該重擊受有顱
    骨凹陷性骨折合併挫傷之傷害且無力行動喊救而於當日晚上十一時許至翌日凌晨
    一時許間死亡等情，因認被告乙○○涉有刑法第三百三十二條第四款之強盜殺人
    罪嫌。
二、按犯罪事實應依證據認定之，無證據不得推定其犯罪事實，刑事訴訟法第一百五
    十四條定有明文；又認定犯罪事實所憑之證據，雖不以直接證據為限，間接證據
    亦包括在內，然而無論直接或間接證據，其為訴訟上之證明，須於通常一般之人
    均不致有所懷疑，而得確信其為真實之程度者，始得據為有罪之認定，倘其證明
    尚未達到此一程度，而有合理之懷疑存在時，事實審法院在心證上無從為有罪之
    確信，自應為無罪之判決（參見最高法院七十六年度台上字第四九八六號判例意
    旨）。又共同被告所為不利於己之供述，固得採為其他共同被告犯罪之證據，惟
    此項不利之供述，依刑事訴訟法第二百七十條第二項之規定，仍應調查其他必要
    之證據，以察其是否與事實相符，自難專憑此項供述，為其他共同被告犯罪事實
    之認定（最高法院三十一年上字第二四二三號判例）。
三、訊據被告乙○○對其於案發前與被告甲○○、及張月蓮共謀，由張月蓮向被害人
    借款不成即伺機行竊，並於張月蓮第一次自傅宅外出時囑咐張月蓮開啟後門，再
    將被害人帶至二樓以便其與被告甲○○進入行竊等事實，固均坦承不諱，惟堅決
    否認有與被告甲○○共同進入傅宅，及共同殺害被害人之犯行，辯稱張月蓮二度
    進入傅宅後，其與被告甲○○至傅宅後方察看有無後門以便進入行竊，然發現傅
    宅並無後門而作罷，並在土地公廟後方河堤抽煙等候，未久即不見被告甲○○，
    隨後看見被告甲○○在傅宅一樓窗戶向其招手，然其並未進入，待張月蓮外出後
    本欲開車離去，惟念及甲○○仍在傅宅又折返至附近等候，隨後甲○○攜帶一包
    物品跑出，隨即上車返回喜悅商號，並未共同殺害被害人，甲○○係因賀書恆之
    檢舉，誤認本案係由其講出遭查獲，才指稱其係共犯等語。
四、本案關於涉及被告乙○○有共同參與殺害被害人部分之證據，主要厥為共同被告
    甲○○在警訊、偵查及原審中所為之供述。經查共同被告甲○○原先於警訊、偵
    查及原審中雖均供稱係與被告乙○○共同進入傅宅伺機行竊、因為被害人察覺乃
    由乙○○自後抱住被害人，由其持砧板毆擊被害人，再合力將被害人拖入臥室內
    加以綑綁等情，惟隨後即始終供稱其係單獨進入被害人住處、及獨自以砧板毆擊
    被害人再將之抬移至臥室綑綁等語，前後所述已非一致；而本案經就現場跡證、
    被害人之傷勢、法務部法醫研究所鑑定書、鑑定人吳木榮醫師出具之法醫案例詢
    問回覆書、被告乙○○、張月蓮之供述等全案相關事證綜合判斷結果，共同被告
    甲○○關於係被告乙○○與其共同進入傅宅殺害被害人部分等不利於己之供述，
    經查並無任何補強證據足以證明確與事實相符，而被告乙○○及張月蓮所供述之
    情節則堪予採信，業已詳如前述（參見理由欄被告甲○○部分之論述），共同被
    告甲○○所為其與被告乙○○共同殺害被害人部分之供述既然查無任何補強證據
    足以證明與事實相符，揆諸前揭說明，被告甲○○該部分之供述已不足資為認定
    被告乙○○有上開犯行之犯罪證據。
五、被告乙○○經測謊結果，雖就傅某被打時沒有在現場、及不知道誰殺害傅錦坤、
    沒有參與作案等問題之回答呈不實反應，有內政部警政署刑事警察局八十八年三
    月九日刑鑑字第二八三八六號鑑驗通知書、及臺灣省警政廳刑事警察大隊八十八
    年一月三十日省大型鑑字第一三六六號鑑驗通知書可按（八十七年度聲鑑字第一
    二二號卷第十八頁至十九頁反面），然查被告乙○○事前與被告甲○○、張月蓮
    共謀行竊，並於案發時在現場等候，案發後明知係被告甲○○行兇劫財，復又共
    同推由丁○○載甲○○再度進入傅宅行竊，對案情瞭解甚深，且本身所參與部分
    亦難脫刑責，而其在測謊鑑定時回答不實部分均不脫其本身知悉或涉及之案情部
    分，故而其在測謊鑑定時對上開問題回答之不實反應本屬當然；且測謊鑑定結果
    ，如就有利之供述，經鑑定人分析判斷有不實之情緒波動反應，依補強性法則，
    雖非無證據能力，但不得作為有罪判決之唯一證據，其證明力如何，事實審法院
    有自由判斷之職權（參見最高法院八十八年台上字第二九三六號判決），換言之
    ，測謊鑑定結果僅具有補強性之證據證明力；職是之故，就本案全案事證以觀，
    該測謊鑑定結果可資為被告乙○○曾至案發現場、知悉殺害被害人之人、及曾參
    與謀議共同行竊部分之補強證據，然並不能做為被告乙○○有與被告甲○○共同
    進入傅宅殺人劫財犯行之補強證據。
六、案發後警方就被害人之血液、現場查獲之可疑斑跡、衛生紙血、煙蒂、及嫌疑人
    「阿輝」之褲子做血跡、血型、及ＤＮＡ型別鑑定結果，嫌疑人「阿輝」褲子以
    O-TOLIDINE檢測法檢測血跡，呈陽性反應，因班點微小，無法做血型檢驗。而由
    HLA-DQA1及PM型別檢測結果，可排除嫌疑人「阿輝」褲子上血跡來自傅錦坤血之
    可能。有內政部警政署刑事警察局鑑驗書二紙可稽（八十七年度相字第六四六號
    相驗卷、第二十、二十一頁）；警方在命案現場採得之指紋，僅有茶杯上之指紋
    經比對結果與張月蓮之右拇指指紋相符，其餘之指紋經比對結果或未發現指紋相
    符者，或因紋線不清或特徵點不足，無法比對，有內政部警政署刑事警察局八十
    七年十一月十九日局紋字第七七三號鑑定書可按（偵查卷第一四０頁）；警方在
    案發後曾採被告乙○○之鞋印與被害人臥室內遺留之血鞋印比對，結果為不符，
    亦據證人即新竹縣警察局鑑識組長蔡多賀供證在卷（原審卷第一六一頁），並有
    新竹縣警察局現場勘查報告書就鞋印比對情形及所採之鞋印可參（原審卷第一六
    九至一七四頁）；凡此，均無足以證明被告曾進入命案現場之證據存在。
七、證人即被告乙○○之外甥賀書恆（陳光珍之子）雖曾向警方檢舉被告及丁○○、
    甲○○、張月蓮涉及傅錦坤命案，然其檢舉之內容為「是我叔叔乙○○日前和我
    一起喝酒親口告訴我的，他說當天是甲○○用毛巾將傅錦坤的脖子勒住撞地上，
    張月蓮幫助綑綁傅某，丁○○在外接應，我叔叔他有在場但沒有參與殺人，他說
    反正我沒有參與，殺人與我無關... 。」等語（偵查卷第一七九頁反面），其所
    檢舉之內容顯然與經查證後之事實不符，且賀書恆並未指稱被告乙○○參與殺害
    被害人，其後在偵查中並供稱並未說是乙○○殺人等語後即拒絕證言（偵查卷第
    一六七頁反面），賀書恆在警局之供述亦顯然不足資為不利於被告乙○○之論據
    。
八、鑑定人吳木榮醫師在回覆書中雖曾表示「綜合以上狀況研判，死者有可能是在受
    制於人的狀況下，遭人打擊頭部後受傷死亡。是故，兇嫌有可能為二人以上...
    」，及「... 因此死者受害時，有可能曾遭他人控制而無法有效的反抗。」等情
    （原審卷第二八一、二八二頁），但其同時又表示「惟事故發生的實際狀況並不
    清楚，應以現場跡證和司法調查結果綜合判定之。」（同上卷第二八一頁），可
    見鑑定人之上開意見僅為可能性之研判，且吳木榮醫師另又在回覆書中就被害人
    之傷勢表示其係在同一次打擊中依序發生左手掌背及頭部傷害，頭部遭受重擊後
    即無抵抗或防禦能力，及無法顯示生前有遭人自前（後）抱住之痕跡等情極為明
    確，此部分之鑑定意見經就卷內其他事證綜合判斷亦足認被告甲○○關於其獨力
    犯案部分之自白與事實相符，俱已詳如前述，吳木榮醫師之上開關於兇嫌可能有
    二人以上之意見應僅屬於推測性之個人意見，尚不足資為罪證。至於證人蔡多賀
    另證稱該案至少要有二人以上才能制服被害人，若是專業之軍警人士才有可能在
    瞬間制服被害人等語，以及新竹縣警察局現場勘查報告六之(四)關於犯案人數綜合
    研判部分，依據死者綑綁程度、鄰居未聽見爭執呼救聲、及現場未採集到死者以
    外之血液、兇嫌應未受傷、故被害人應於受傷前即初步為他人所控制行動等情，
    所為本案應為二人以上所為之研判（原審卷第一六一頁、一六九頁反面），亦均
    僅係就案發狀況為推測性之研判意見，並非就現場跡證為科學上物理性之鑑定，
    且該等研判意見顯然未就被告甲○○係在被害人不知情之情況下潛入被害人住處
    、被害人係在猝不及防情況下遭受襲擊、被害人身材矮小瘦弱、其頭部及左手掌
    背傷勢係由同一鈍器一次打擊造成、該次重擊已足以使被害人喪失抵抗或防禦能
    力、及無法顯示生前有遭人抱住（控制）之痕跡等情狀予以考量，致與實情有間
    ，該等研判意見自均不足資為不利於被告之論據。
九、綜上所述，共同被告甲○○關於被告乙○○共同進入傅宅參與殺害被害人部分之
    供述，既查無其他補強證據足以證明與事實相符，即不足資為被告乙○○之犯罪
    證據，此外又查無其他足以證明被告乙○○有公訴意旨所指之上開犯行，此部分
    仍有合理懷疑存在，自屬不能證明被告乙○○犯罪。原判決未予詳查，即以共同
    殺人罪責對被告乙○○予以論科，自有未洽；被告乙○○提起上訴否認犯罪，為
    有理由，應由本院將原判決關於被告乙○○殺人及定執行刑部分撤銷，另就起訴
    強盜殺人部分為被告乙○○無罪之諭知。
據上論斷，應依刑事訴訟法第三百六十九條第一項前段、第三百六十四條、第二百九
十九條第一項前段、第三百條、第三百零一條第一項、懲治盜匪條例第二條第一項第
六款、第八條、刑法第五十九條、第三十七條第一項，判決如主文。
本案經檢察官吳國南到庭執行職務。
中      華      民      國    九十      年      十      月     三十     日
                              臺灣高等法院刑事第二十三庭
                                  審判長法  官  黃  瑞  華
                                        法  官  雷  雯  華
                                        法  官  宋      祺
右正本證明與原本無異。
如不服本判決應於收受送達後十日內向本院提出上訴書狀，其未述上訴之理由者並得
於提起上訴後十日內向本院補提理由書（均須按他造當事人之人數附繕本）。
                                        書記官  蔡  慧  娟
中    華    民    國     九十     年      十一      月      十六        日
附錄：本判決論罪科刑法條
懲治盜匪條例第二條第一項第六款
有左列行為之一者，處死刑：
六、強劫而故意殺人或使人受重傷者。


司法院資訊處製作；財團法人民間司法改革基金會備份。
